ACORDAO-COMPLETO-2385083

ACÓRDÃO 1392/2020 ATA 5/2020 - SEGUNDA CÂMARA

VISTOS, relatados e discutidos estes autos de aposentadoria deferida em favor de Angelina Gonçalves Cantanhede pela Gerência Executiva do Instituto Nacional do Seguro Social (INSS) em São João da Boa Vista – SP;
	ACORDAM os Ministros do Tribunal de Contas da União, reunidos em Sessão da 2ª Câmara, nos termos do art. 71, III e IX, da Constituição de 1988 e dos arts. 1º, V, 39, II, e 45 da Lei nº 8.443, de 1992, e diante das razões expostas pelo Relator, em:
	9.1. considerar ilegal o ato de alteração de aposentadoria em favor de Angelina Gonçalves Cantanhede (à Peça 5 sob nº de controle 10263004-04-2010-000052-2) , negando-lhe o respectivo registro;
	9.2. dispensar o ressarcimento das quantias percebidas indevidamente, mas de boa-fé, em sintonia com a Súmula n.º 106 do TCU;
	9.3. determinar que a Gerência Executiva do INSS em São João da Boa Vista – SP adote as seguintes medidas:
	9.3.1. faça cessar, no prazo de 15 (quinze) dias contados da ciência deste Acórdão, os pagamentos decorrentes do ilegal ato indicado no item 9.1 deste Acórdão, alertando que a autoridade administrativa omissa está sujeita à responsabilidade solidária pelo eventual débito subsequente, nos termos do art. 262, caput e § 1º, do Regimento Interno do TCU (RITCU) ;
	9.3.2. dê ciência do inteiro teor desta decisão à interessada indicada no item 9.1 deste Acórdão, no prazo de 15 (quinze) contados da ciência desta deliberação, alertando-a de que o efeito suspensivo proveniente da eventual interposição de recurso junto ao TCU não a eximirá da devolução dos valores percebidos indevidamente após a notificação, diante do não provimento do aludido recurso;
	9.3.3. encaminhe a este Tribunal, nos termos do art. 262, § 2º, do RITCU, o novo ato de concessão da aludida aposentadoria, sem a ilegalidade referente à indevida averbação do tempo de insalubridade, para que seja novamente submetido à apreciação pelo TCU, na forma do art. 260, caput, do RITCU;
	9.4. determinar que a unidade técnica adote as seguintes medidas:
	9.4.1. envie a cópia do presente Acórdão, com o Relatório e a Proposta de Deliberação, à Gerência Executiva do INSS em São João da Boa Vista – SP, para ciência e eventuais providências; e
	9.4.2. arquive o presente processo, sem prejuízo de promover o monitoramento da determinação proferida pelo item 9.3 deste Acórdão, representando ao TCU, se necessário.

Aposentadoria deferida em favor de Angelina Gonçalves Cantanhede pela Gerência Executiva do Instituto Nacional do Seguro Social (INSS) em São João da Boa Vista  SP.

Segunda Câmara

Gerência Executiva do Instituto Nacional do Seguro Social (INSS) em São João da Boa Vista - SP.

3. Interessada: Angelina Gonçalves Cantanhede (CPF XXX.654.638-XX).

13.1. Ministros presentes: Ana Arraes (Presidente), Augusto Nardes e Raimundo Carreiro.
13.2. Ministro-Substituto convocado: Augusto Sherman Cavalcanti.
13.3. Ministro-Substituto presente: André Luís de Carvalho (Relator).

ANDRÉ DE CARVALHO

Trata-se de aposentadoria deferida em favor de Angelina Gonçalves Cantanhede pela Gerência Executiva do Instituto Nacional do Seguro Social (INSS) em São João da Boa Vista – SP.
2.	Após a análise final do feito, o auditor federal da Sefip lançou o seu parecer conclusivo à Peça 18, com a anuência do diretor da unidade técnica (Peça 19) , nos seguintes termos:
“ (...)  HISTÓRICO
3. Em consulta ao ato Sisac identificou-se a averbação de 6 anos e 27 dias de tempo de serviço rural e 1 ano, 7 meses e 15 dias de tempo insalubre.
4. Ressalte-se que o ato inicial da Sra. Angelina (ato Sisac n. 10805109-04-1997-000003-7) foi julgado legal pelo Acórdão de Relação 38/2006-TCU-2ª Câmara, de relatoria do Ministro Ubiratan Aguiar. Entretanto, tal ato Sisac não discriminava tempos de serviço rural e insalubre.
5. Considerando que a averbação de tempo rural só seria regular em caso de recolhimento da respectiva contribuição previdenciária e que o tempo insalubre só pode ser averbado após a comprovação da existência de risco ou de agentes nocivos à saúde no local de trabalho, além do fato de que o ato de concessão deu entrada neste Tribunal há mais de cinco anos, fez-se necessário oportunizar o contraditório e a ampla defesa da interessada, nos termos do Acórdão 587/2011-TCU-Plenário, da relatoria do Ministro Valmir Campelo, conforme oitiva acostada à peça 3.
6. Devidamente notificada (peça 4) , a interessada não apresentou defesa junto aos autos.
7. Em instrução de mérito (peça 7) , esta Unidade Técnica propôs julgamento pela ilegalidade da concessão dada a averbação do período rurícola sem o recolhimento da respectiva contribuição previdenciária, bem como a ausência de risco à saúde no local de trabalho da interessada.
8. O parquet especializado, contudo, divergiu dessa proposta e opinou pela promoção de diligência à jurisdicionada com vistas a obter a documentação utilizada para a conversão do tempo insalubre (peça 9) . O MPTCU também defendeu a legalidade da averbação do tempo de serviço rural, considerando que a alteração do tempo total de serviço seria referente unicamente ao período insalubre.
9. Ato contínuo, o Ministro-Substituto Relator, acolhendo o parecer do Ministério Público, determinou o encaminhamento da aludida diligência (peça 10) , que foi enviada nos termos do ofício à peça 11, e teve como resposta os documentos acostados à peça 15.
EXAME TÉCNICO
10. Conforme exposto acima, observou-se a averbação, pela inativa, de 6 anos e 27 dias de tempo de serviço rural e 1 ano, 7 meses e 15 dias de tempo insalubre.
11. Em relação ao tempo rural, o Tribunal já pacificou sua jurisprudência em 29/2/2012, por meio do Acórdão 414/2012-TCU-Plenário, de relatoria do Ministro Augusto Nardes, que aprovou o Enunciado 268 da Súmula da Jurisprudência do TCU nos seguintes termos:
O tempo de atividade rural somente poderá ser averbado para fins de aposentadoria no serviço público se recolhidas as respectivas contribuições previdenciárias na época própria ou, posteriormente, de forma indenizada.
12. Quanto ao tempo insalubre, ressalte-se que a partir da prolação do Acórdão 911/2014-TCU-Plenário, de relatoria do Ministro Benjamin Zymler, esta Corte de Contas passou a entender que a contagem especial de tempo prestado em condições insalubres, penosas e perigosas para servidores ocupantes de cargos de natureza estritamente administrativa, caso da interessada, além de observar os parâmetros definidos no Acórdão 2008/2006-TCU-Plenário, de relatoria do Ministro Walton Alencar Rodrigues, somente poderá ocorrer se efetivamente demonstrada a existência de risco ou de agentes nocivos à saúde no local de trabalho, devidamente atestado por laudo pericial.
13. Questionada a respeito de tais inconsistências (peça 3) , a interessada, mesmo devidamente notificada (peça 4) , não apresentou defesa junto aos autos.
14. Em resposta à diligência da peça 11, a Gerência do INSS encaminhou cópias da carteira de trabalho da inativa (peça 15, p. 4-7) , de contracheques de competência de 1982 a 1990 (peça 15, p. 8-61) que discriminam a percepção de adicional de insalubridade e seu mapa de tempo de contribuição (peça 15, p. 68-69) .
15. Consultando-se a documentação verificou-se que não há qualquer demonstração da existência de risco ou de agentes nocivos à saúde no local de trabalho da ex-servidora, muito menos sua atestação por laudo pericial. 
16. Assim, a averbação de tempo insalubre configura-se como ilegal.
17. Com relação ao período rurícola, verificou-se a averbação de 3.818 dias (10 anos, 7 meses e 8 dias) como “tempo de contribuição averbado” no mapa de tempo de contribuição à peça 15, p. 68-69. Tal período se equivale à soma do tempo de serviço em empresa privada com o período rurícola, discriminados no ato Sisac. Logo, constata-se que, sobre o período, foram recolhidas as devidas contribuições previdenciárias. 
18. Logo, o período rurícola configura-se como legal.
19. Ante o exposto, devido à falta de comprovação de condições insalubres no ambiente de trabalho, o ato ora em análise merece proposta de julgamento pela ilegalidade e recusa de seu registro.
20. Com a exclusão do tempo insalubre indevidamente averbado, seus proventos devem ser ajustados à proporção de 25/30 avos, conforme concedidos por meio do ato inicial de aposentadoria.
CONCLUSÃO
21. Tendo em vista a averbação de tempo insalubre sem comprovação da existência de risco ou de agentes nocivos à saúde no local de trabalho, conclui-se que o ato de concessão de aposentadoria de Angelina Gonçalves Cantanhede merece proposta de julgamento pela ilegalidade e recusa de seu registro.
22. Com a exclusão do tempo insalubre indevidamente averbado, seus proventos devem ser ajustados à proporção de 25/30 avos, conforme concedidos por meio do ato inicial de aposentadoria.
PROPOSTA DE ENCAMINHAMENTO
23. Ante o exposto, e de conformidade com o preceituado no artigo 71, inciso III, da Constituição Federal c/c os arts. 1º, inciso V, e 39, inciso II, da Lei 8.443/92 e os artigos 1º, inciso VIII, e 260, §1º do Regimento Interno do TCU, propõe-se:
a) considerar ILEGAL e recusar o registro do ato de alteração de concessão de aposentadoria de Angelina Gonçalves Cantanhede (CPF: XXX.654.638-XX) ;
b) dispensar a devolução dos valores indevidamente recebidos até a data da ciência pela Gerência Executiva do INSS – São João da Boa Vista/SP do Acórdão que vier a ser proferido, com base no Enunciado 106 da Súmula da Jurisprudência do TCU;
c) determinar à Gerência Executiva do INSS - São João da Boa Vista/SP, com fundamento no art. 45 da Lei 8.443/1992, que:
c.1) ajuste os proventos da interessada à proporção de 25/30 avos, conforme concedidos no ato inicial de aposentadoria;
	c.2) informe à interessada o teor do Acórdão que vier a ser prolatado, encaminhando ao TCU, no prazo de trinta dias, comprovante da data de ciência pela inativa, nos termos do art. 4º, § 3º, da Resolução-TCU 170/2004, alertando-a ainda de que o efeito suspensivo proveniente de eventual interposição de recurso junto ao TCU não a exime da devolução dos valores indevidamente percebidos após a notificação, em caso de não provimento desse recurso.”
3.	Enfim, por intermédio do Exmo. Sr. Procurador Marinus Eduardo De Vries Marsico, o MPTCU anuiu, em cota singela (Peça 20) , à aludida proposta da unidade técnica.
É o Relatório.

não há.

Procurador Marinus Eduardo De Vries Marsico.

PESSOAL. APOSENTADORIA. INDEVIDA AVERBAÇÃO DO TEMPO DE ATIVIDADE INSALUBRE. ILEGALIDADE DO ATO DE ALTERAÇÃO. NEGATIVA DE REGISTRO. DETERMINAÇÕES. CIÊNCIA.

APOSENTADORIA (APOS)

Secretaria de Fiscalização de Pessoal (Sefip).

Trata-se de aposentadoria deferida em favor de Angelina Gonçalves Cantanhede pela Gerência Executiva do Instituto Nacional do Seguro Social (INSS) em São João da Boa Vista – SP sob as seguintes condições:
	Peça
	Número de controle
	Data de Nascimento
	Tipo de ato e de aposentadoria
	Vigência
	Enviado ao TCU

	5
	10263004-04-2010-000052-2
	26/8/1937
	alteração – aposentadoria voluntária com proventos proporcionais
	3/12/1996
	24/8/2011

2.	Após a análise original do feito, a Sefip identificou a indevida averbação do tempo de serviço rural (6 anos e 27 dias) e do tempo de atividade insalubre (1 ano, 7 meses e 15 dias) nos proventos da interessada, devendo-se ressaltar que as referidas rubricas não constariam do ato inicial de aposentadoria em favor da interessada e, por isso, ele teria sido considerado legal pelo Acórdão 38/2006-TCU-Segunda Câmara.
3.	Diante disso, buscando assegurar o pleno exercício do contraditório e da ampla defesa em consonância com a jurisprudência do STF (v.g.: MS-25.116 e MS-25.403) e com a exceção contida na Súmula Vinculante nº 3 do STF, além da jurisprudência do TCU (v. g.: Acórdão 587/2011-TCU-Plenário, entre outros) , a Sefip promoveu a prévia oitiva da aludida interessada, mas, a despeito da regular notificação, ela deixou de atender ao chamamento processual.
4.	Por esse prisma, a Sefip sugeriu a ilegalidade do aludido ato de aposentadoria para lhe negar o registro, sem prejuízo de determinar à aludida gerência executiva do INSS para esclarecer à interessada sobre a possibilidade de permanecer aposentada, desde que ajustados os seus proventos à razão de 19/30 avos, e não mais à razão de 27/30 avos, podendo, entretanto, ser eventualmente majorados à razão de 25/30 avos diante do efetivo recolhimento da contribuição previdenciária sobre o tempo de serviço (contribuição) rural.
5.	Todavia, ao acolher o parecer do MPTCU, expedi o Despacho à Peça 10 e determinei o retorno do processo à Sefip para a realização de diligência junto à referida gerência executiva do INSS com vistas à obtenção da documentação comprobatória sobre o eventual tempo de serviço insalubre prestado pela interessada.
6.	De todo modo, após a análise final do feito, com a análise, inclusive, da subsequente documentação juntada ao processo, a Sefip assinalou a ilegalidade da averbação do tempo insalubre, ante à falta de comprovantes sobre a existência de risco ou de agentes nocivos à saúde no local de trabalho da então servidora ativa, e, assim, propôs a ilegalidade do referido ato, com a negativa do registro, tendo o MPTCU anuído a essa proposta.
7.	O TCU deve incorporar os pareceres da Sefip e do MPTCU a estas razões de decidir.
8.	Bem se sabe que, em sintonia com o Acórdão 911/2014-TCU-Plenário, a contagem especial do tempo prestado em condições insalubres, penosas e perigosas em prol de servidores ocupantes de cargos estritamente administrativos deveria observar os parâmetros definidos pelo Acórdão 2008/2006-TCU-Plenário e, desse modo, somente poderia ocorrer a partir da efetiva demonstração sobre a existência de risco ou de agentes nocivos à saúde no local de trabalho, com o devido ateste por laudo pericial.
9.	Em face disso, com a exclusão do período insalubre (1 ano, 7 meses e 15 dias) , os proventos de aposentadoria proporcional da interessada deveriam ser reduzidos para a razão de 25/30 avos, devendo ser excluído o acréscimo de 2/30 avos como o suposto tempo de insalubridade.
10.	Por esse ângulo, o MPTCU evidenciou que o ato de alteração trataria tão somente da averbação desse tempo em insalubridade, com a inadequada majoração de 25/30 para 27/30 avos, já que o suscitado tempo rural teria constatado do ato inicial enviado ao TCU e apreciado pelo Acórdão 38/2006-TCU-Segunda Câmara, não subsistindo a razoabilidade em passar a, no presente momento, proceder à eventual revisão de ofício dessa rubrica em função do transcurso temporal superior a cinco anos.
11.	A despeito, enfim, de a vigência da aludida aposentadoria, em 3/12/1996, ser anterior à promulgação da EC n.º 20, de 1998, e, assim, comportar a aplicação da Súmula n.º 74 do TCU para a eventual contagem do período de inatividade como tempo de serviço (contribuição) , permitindo a subjacente concessão dos proventos sob a proporção de 25/30 avos, a interessada já teria completado esses 25 anos de serviço (contribuição) para a aludida aposentadoria sem essa adição do referido tempo de inatividade computado até a publicação da aludida EC n.º 20, em 16/12/1998.
12.	O TCU deve, portanto, considerar ilegal o suscitado ato de aposentadoria em favor de Angelina Gonçalves Cantanhede, com a subsequente negativa do registro, sem prejuízo de orientar a interessada sobre a possibilidade de opção pela manutenção da aposentadoria com os proventos sob a proporção máxima de 25/30 avos.
Ante o exposto, pugno pela prolação do Acórdão ora submetido a este Colegiado.
TCU, Sala das Sessões, em 3 de março de 2020.
Ministro-Substituto ANDRÉ LUÍS DE CARVALHO 
Relator